【裁判字號】    99,簡上,50
【裁判日期】    990817
【裁判案由】    返還不當得利
【裁判全文】
臺灣桃園地方法院民事判決              99年度簡上字第50號
上  訴  人  乙○○
被  上訴人  甲○○
上列當事人間請求返還不當得利事件，上訴人對於中華民國98年
12月29日本院中壢簡易庭98年度壢簡字第327 號第一審判決提起
上訴，本院於99年7 月20日言詞辯論終結，判決如下：
    主  文
原判決關於命上訴人給付超過新台幣壹萬壹仟佰貳拾捌元，及
自民國九十八年一月十八日起至清償日止，按週年利率百分之五
計算之利息，並自民國九十八年一月一日起至上訴人返還桃園縣
龜山鄉○○段二○○地號土地於被上訴人及全體共有人之日止，
每年應給付被上訴人超過新台幣貳仟貳佰陸拾陸元部分及該部分
假執行之宣告暨除確定部分外訴訟費用之裁判均廢棄。
上開廢棄部分，被上訴人在第一審之訴駁回。
其餘上訴駁回。
第一審（除確定部分外）、第二審訴訟費用由上訴人負擔百分之
二十，餘由被上訴人負擔（被上訴人應賠償上訴人訴訟費用額為
新台幣壹仟零肆拾伍元）。
    事實及理由
一、本件被上訴人主張：
  (一)兩造共有桃園縣龜山鄉○○段200 地號土地（重測前為桃園
    縣龜山鄉○○○段南崁頂小段83之1 號，下稱系爭土地），
    面積14平方公尺，其上坐落上訴人所有門牌號碼為桃園縣龜
    山鄉南上村12鄰南崁頂49號房屋（下稱系爭房屋，未辦保存
    登記），而被上訴人係於92年12月25日取得系爭土地應有部
    分2 分之1 ，然上訴人未經被上訴人同意將系爭房屋出租予
    第三人黃清山，使用系爭土地而享有相當於租金之不當得利
    ，被上訴人曾於93年1 月14日委請律師寄送律師函，要求上
    訴人與其協議將系爭房屋之租金一半按時給付與被上訴人，
    然上訴人置之不理，為此，爰依不當得利之法律關係，請求
    上訴人給付相當於租金之不當得利。
  (二)按系爭土地97年度公告土地現值為新台幣（下同）33,500元
    / 平方公尺，總價為469,000 元（33,500X 14＝469,000 元
    ），上訴人所有之系爭房屋建於系爭土地上，並將系爭土地
    連同其上之房屋出租予他人，每年自系爭土地受有之不當得
    利按年息百分之10計算即46,900元，被上訴人爰請求起訴前
    5 年之不當得利總計117,250 元（46,900X 5 2 ＝117,25
    0 ），及上訴人應於每年1 月1 日給付被上訴人當年度所受
    有之不當得利23,450元。
  (三)系爭房屋於87年7 月19日由上訴人與被上訴人之債務人即上
    訴人之兄陳華山共同繼承取得，因系爭房屋沒有辦保存登記
    ，故被上訴人拍賣取得系爭土地時，一併取得系爭房屋2 分
    之1 之所有權，被上訴人自得對上訴人主張系爭房屋出租一
    半之租金，經被上訴人訪查結果，系爭房屋之每月租金為8,
    500 元。又每年土地申報地價均會因物價波動及經濟發展而
    有增加，因此，自98年1 月1 日以後，上訴人應給付被上訴
    人之金額，應由「固定」變更為「依當年度申報地價」計算
    。此外，被上訴人未曾去向地政機關申報地價，不知地政機
    關提供鈞院之申報地價數據從何而來，且上訴人於原審並不
    爭執本件應以公告現值為計算基準。
  (四)被上訴人於原審請求：1.上訴人應給付被上訴人117,250 元
    ，及自起訴狀繕本送達翌日起至清償日止，按週年利率百分
    之5 計算之利息。2.上訴人應自98年1 月1 日起，每年1 月
    1 日給付被上訴人23,450元。原審判決：1.上訴人應給付被
    上訴人54,445元，及自98年1 月18日起至清償日止，按週年
    利率百分之5 計算之利息，並自98年1 月1 日起至上訴人返
    還系爭土地於被上訴人及全體共有人之日止，每年應給付被
    上訴人11,859元。2.被上訴人其餘之訴駁回。上訴人就其敗
    訴部分不服提起上訴（被上訴人就其敗訴部分未提起上訴，
    故該部分已告確定），被上訴人則於本院為答辯聲明：上訴
    駁回。
二、上訴人則抗辯：
  (一)被上訴人對於系爭房屋並無任何權利，且系爭房屋並非占有
    系爭土地之全部，應按系爭房屋坐落系爭土地之坪數及比例
    計算不當得利，另被上訴人係自98年2 月才向上訴人請求，
    故上訴人僅應支付98年2 月後之不當得利。
  (二)系爭房屋及其基地沒有出租時，上訴人應不須再給付被上訴
    人租金。
  (三)上訴聲明：
  1.原判決不利於己之部分廢棄。
  2.上開廢棄部分，被上訴人於第一審之訴駁回。
三、兩造不爭執之事項：（參見原審卷第94頁）
  1.兩造共有系爭土地，應有部分各為2 分之1 。被上訴人係於
    92年12月25日取得系爭土地應有部分2 分之1 。
  2.系爭房屋為上訴人所有，系爭房屋所占系爭土地上之面積為
    11.8平方公尺。
四、得心證之理由：
  (一)被上訴人主張上訴人未經被上訴人同意將系爭房屋出租予第
    三人黃清山，使用系爭土地而享有相當於租金之不當得利，
    被上訴人曾於93年1 月14日委請律師寄送律師函，要求上訴
    人與其協議將系爭房屋之租金一半按時給付與被上訴人，然
    上訴人置之不理，為此，爰依不當得利之法律關係，請求上
    訴人給付相當於租金之不當得利。又系爭土地97年度公告土
    地現值為每平方公尺33,500元，總價為469,000 元，上訴人
    所有之系爭房屋建於系爭土地上，並將系爭土地連同其上之
    房屋出租予他人，每年自系爭土地受有之不當得利按年息百
    分之10計算即46,900元，被上訴人請求本件起訴前5 年之不
    當得利總計117,250 元，及上訴人應於每年1 月1 日給付被
    上訴人當年度所受有之不當得利23,450元等語，上訴人則執
    前詞置辯。
  1.按無法律上原因而受利益，致他人受損害者，應返還其利益
    ，民法第179 條定有明文。而無權占用他人房地，可能獲得
    相當於租金之利益為社會通常之觀念（最高法院61年台上字
    第1695號判例可資參照）。本件上訴人所有之系爭房屋占用
    系爭土地之事實，已如前述，是上訴人未經被上訴人同意，
    且未具任何合法使用之權源而占用系爭土地，並於其上使用
    、收益，致被上訴人受有對於系爭土地基於所有權之使用、
    收益權利之損害，且上訴人所受之利益與被上訴人所受之損
    害間，有直接因果關係，揆諸前揭規定及說明，被上訴人主
    張上訴人應給付其本件起訴前5 年之受有相當於租金之不當
    得利及自98年起每年占有系爭土地受有相當租金之利益等語
    ，於法有據。
  2.依土地法第105 條準用同法第97條之規定，城市地方租用基
    地建築房屋之租金，以不超過土地申報總價年息百分之10為
    限。所謂土地之總價額，係指土地所有人依土地法申報之地
    價即法定地價，此於平均地權條例施行地區，係指地政機關
    舉辦規定地價或重新規定地價時，土地所有人在公告申報期
    間內自行申報之地價，土地法施行法第25條、平均地權條例
    第16條分別定有明文。經查，上訴人自85年間使用上開建物
    起即占有、使用系爭土地，系爭土地位於桃園縣龜山鄉，屬
    城市地方土地，系爭土地於93年、96年之申報地價均為每平
    方公尺6,400 元，99年之申報地價則為6,560 元，有系爭土
    地之地價第2 類謄本在卷可稽（參見本院卷第35至40頁，申
    報地價為每3 年1 次）。又系爭土地前通行道路2 至3 米寬
    ，步行5 分鐘內無便利商店，步行12分鐘有國小，步行10分
    鐘後有菜市場及全聯福利中心等情，業經原審於98年11月5
    日至系爭土地勘驗屬實，有勘驗筆錄1 件可佐（參見原審卷
    第84至85頁），且被上訴人自92年12月25日取得系爭土地應
    有部分2 分之1 乙節，為兩造所不爭執，本院審酌上述一切
    情狀，認被上訴人請求上訴人給付本件起訴前5 年（即93年
    1 月1 日至97年12月31日止），及自98年1 月1 日起至交還
    前項土地於被上訴人及全體共有人之日止，按系爭土地申報
    地價年息百分之10之標準計算上訴人所受相當於租金之不當
    得利，尚屬過高，應以年息百分之6 計算為宜。再者，系爭
    房屋占用系爭土地之面積為11.8平方公尺，被上訴人於系爭
    土地權利範圍2 分之1 ，上訴人自93年1 月1 日起至97年12
    月31日止，在被上訴人於系爭土地權利範圍內獲得相當於租
    金之不當得利合計11,328元（6,400X11.8X6％2X 5＝11,3
    28），及自98年1 月1 日起至交還前項土地於被上訴人及全
    體共有人之日止每年2,266 元（6,400X11.8X 6 ％2 ＝2,
    266 ，元以下四捨五入），是被上訴人請求上訴人給付其11
    ,328元，及自98年1 月1 日起至交還前項土地於被上訴人及
    全體共有人之日止每年給付其2,266元，即屬有據。
  (二)上訴人抗辯伊係於98年2 月後方得知被上訴人之請求，故應
    自98年2 月後方有不當得利云云，惟查，依民法不當得利之
    構成要件，僅需一方受有利益，他方受有損害，且無法律上
    原因即屬該當，並不以當事人知悉為必要，況查，上訴人乃
    系爭土地之共有人之一，亦可從土地登記謄本上查知有其他
    共有人之情形，上訴人自不得以伊全然不知為由抗辯無不當
    得利之適用。
  (三)上訴人另抗辯系爭房屋及其基地沒有出租時，上訴人應不須
    再給付被上訴人租金云云。然查，本件被上訴人係請求上訴
    人給付相當於租金之利益，亦即上訴人所受之利益為伊所有
    之系爭房屋占用系爭土地，致被上訴人無法使用、收益系爭
    土地之損害，與系爭房屋實際上是否出租無關，是上訴人此
    部分抗辯，為不足採。
  (四)被上訴人於本院審理中雖主張系爭房屋於87年7 月19日由上
    訴人與被上訴人之債務人即上訴人之兄陳華山共同繼承取得
    ，因系爭房屋沒有辦保存登記，故被上訴人拍賣取得系爭土
    地時，一併取得系爭房屋2 分之1 之所有權，被上訴人自得
    對上訴人主張系爭房屋出租一半之租金，經被上訴人訪查結
    果，系爭房屋之每月租金為8,500 元。又每年土地申報地價
    均會因物價波動及經濟發展而有增加，因此，自98年1 月1
    日以後，上訴人應給付被上訴人之金額，應由「固定」變更
    為「依當年度申報地價」計算云云。經查，被上訴人於原審
    雖曾依租金及相當於租金之不當得利法律關係，分別為先位
    及備位聲明，然被上訴人已於原審98 年12 年9 日言詞辯論
    期日，當庭表示先位聲明捨棄，請求備位聲明部分，並依土
    地法計算等語（參見原審卷第94頁），且原審於該次言詞辯
    論期日整理兩造爭執事項為上訴人是否受有相當於租金之不
    當得利，上訴人應返還被上訴人之金額為何，並經兩造簽字
    同意（參見原審卷第94頁），且被上訴人對其敗訴部分並未
    提起上訴，故被上訴人於本院審理時再改為請求上訴人給付
    系爭房屋之一半租金，即屬無據。復因被上訴人係請求上訴
    人給付相當於租金之不當得利，故被上訴人請求傳訊黃清山
    及詹林阿珠以證明系爭房屋之出租情況及租金數額一事，核
    與本件判決結果不生任何影響，自無傳訊必要。又被上訴人
    於原審聲明第2 項為上訴人應自98年1 月1 日起，每年1 月
    1 日給付被上訴人23,450元。由此可知，被上訴人於原審係
    請求自98年1 月1 日起，按年給付定額相當於租金之不當得
    利，則被上訴人於本院審理中再主張改為「依當年度申報地
    價」計算，已與其於原審請求有所不同，核屬新攻擊防禦方
    法，依民事訴訟法第436 之1 第3 項準用同法第447 條第1
    項規定，此部分亦不應准許。
  (五)被上訴人另主張其未曾去向地政機關申報地價，不知地政機
    關提供鈞院之申報地價數據從何而來，且上訴人於原審並不
    爭執本件應以公告現值為計算基準云云。然按土地所有權人
    依本法（即土地法）所申報之地價，為法定地價。舉辦規定
    地價或重新規定地價時，土地所有權人未於公告期間申報地
    價者，以公告地價百分之80為其申報地價。土地所有權人於
    公告期間申報地價者，其申報之地價超過公告地價百分之12
    0 時，以公告地價百分之120 為其申報地價；申報之地價未
    滿公告地價百分之80時，得照價收買或以公告地價百分之80
    為其申報地價，土地法第148 條、平均地權條例第16條分別
    定有明文。次按都市地方房屋之租金，以不超過土地及其建
    築物申報總價額年息百分之10為限，土地法第97條第1 項定
    有明文。又所謂土地及建築物之總價額，土地法施行法第25
    條規定，土地價額，依法定地價；建築物價額，依該管縣市
    地政機關估定之價額（最高法院71年度台上字第3753號判決
    意旨參照）。由此可知，即使被上訴人未向地政機關申報地
    價，地政機關仍得依上述規定決定申報地價，且上開申報地
    價係由本院向桃園縣桃園地政事務所查詢所得，有該地政事
    務所99年7 月6 日桃地資字第0990005880號函1 件在卷可稽
    （參見本院卷第34頁）。又兩造於原審爭執事項為上訴人是
    否受有相當於租金之不當得利，上訴人應返還被上訴人之金
    額為何，已如前述，顯見上訴人於原審並未同意本件以公告
    現值作為計算基準，是被上訴人之上開主張均非可採。
  (六)按給付無確定期限者，債務人於債權人得請求給付時，經其
    催告而未為給付，自受催告時起，負遲延責任；其經債權人
    起訴而送達訴狀，或依督促程序送達支付命令，或為其他相
    類之行為者，與催告有同一之效力；遲延之債務，以支付金
    錢為標的者，債權人得請求依法定利率計算之遲延利息；應
    付利息之債務，其利率未經約定，亦無法律可據者，週年利
    率為百分之五，民法第229 條第2 項、第233 條第1 項前段
    、第203 條分別設有明文。從而，被上訴人依不當得利之法
    律關係，請求上訴人給付其11,328元，及自起訴狀繕本送達
    翌日（即98年1 月18日）起至清償日止，按週年利率百分之
    5 計算之利息，並自98年1 月1 日起至上訴人交還前項土地
    於被上訴人及全體共有人之日止，每年給付被上訴人2,266
    元，應予准許，逾前開範圍之請求，為無理由，應予駁回。
    因原審將被上訴人所陳報之系爭土地公告現值作為申報地價
    ，就超過上開應准許部分，為上訴人敗訴之判決，並為假執
    行之宣告，自有未洽。上訴意旨就此部分指摘原判決不當，
    求予廢棄改判駁回被上訴人於第一審之訴，為有理由。至上
    開應准許部分，原審判命上訴人給付，並為假執行之宣告，
    核無違誤，上訴意旨，就此指摘原判決不當，求予廢棄，為
    無理由，應予駁回。
五、本件事證已臻明確，兩造其餘攻擊防禦之方法，核與本判決
    之結果不生任何影響，爰不一一予以論述，併此敘明。
六、本件第一審、第二審訴訟費用額確定為3,050 元（被上訴人
    預繳第一審裁判費1,550 元，上訴人預繳第二審裁判費1,50
    0 元），除第一審訴訟費用其中775 元應由被上訴人負擔部
    分已確定外，其餘未確定之2,275 元（775 ＋1,500 ＝2,27
    5 ）部分，應由被上訴人負擔80％即1,820 元（2,275X80％
    ＝1,820 ），其餘20％即455 元（2,275X20％＝455 ）則由
    上訴人負擔。故被上訴人應賠償上訴人所預繳之訴訟費用差
    額為1,045元（1,500-455=1,045 ）。
七、據上論結，本件上訴為一部有理由、一部無理由，依民事訴
    訟法第436 條之1 第3 項、第449 條第1 項、第450 條、第
    79條、第87條第1 項，判決如主文。
中    華    民    國    99    年    8     月    17    日
                  民事第一庭審判長法  官  郭琇玲
                                  法  官  郭俊德
                                  法  官  林哲賢
本判決不得上訴。
中    華    民    國    99    年    8     月    18    日
                                  書記官  陳佳彬

司法院資訊處製作；財團法人民間司法改革基金會備份。
